【裁判字號】    90,訴,5012
【裁判日期】    920314
【裁判案由】    分割共有物
【裁判全文】
臺灣臺北地方法院民事判決  九十年度訴字第五○一二號
    原      告    甲○○○原.
    訴訟代理人    許明義律師
                  鍾文岳律師
                  陳嘉龍律師
    複  代理人    丙○○      住台北市○○○路○段一二五號七樓
                  乙○○      .
    被      告    庚○○      住台北縣三重市○○路一五一巷二號五樓
                  丁○○      住台北市○○街八十巷二十五號三樓
                  戊○○
                  JEANI.
                              .
                              .
                              .
                  己○○
                  LIN-Y.
                              .
                              .
                              .
                  辛○○      住台北市○○街七十一巷十二之四號三樓
                  子○○      原住台北市○○區○○路十六巷十五號二樓之十
                              .
                  丑○○      住台北市○○路○段四一巷八弄二之一號五樓
                  癸○○      .
                  壬○○      .
右當事人間請求分割共有物事件，本院判決如左：
    主    文
原告之訴駁回。
訴訟費用由原告負擔。
    事    實
甲、原告方面：
一、聲明：
    兩造共有如附表所示之不動產應予變賣，變賣所得價金按如附表所示之應繼分分
    配予各共有人。
二、陳述：
（一）坐落於台北市○○區○○段六小段地號一八○土地，面積一九三平方公尺，應
      有部分四分之一及同地段一八○之一地號，面積三平方公尺，應有部分四分之
      一土地二筆；及其上同地段建號一一○號，門牌號碼為台北市○○街八十巷二
      五之二號三樓，面積一一八點四六平方公尺，所有權全部之房屋，為訴外人連
      招治所有，因連招治不幸於民國八十九年七月一日死亡，連招治之法定繼承人
      原包括其配偶楊鑫茲，子女甲○○○（原名連素琴）、劉連素貞、連獻廷、庚○○、丁○○、戊○○、己○○、辛○○，因楊鑫茲於繼承開始前已於八十八
      年間死亡；而連獻廷於三十九年死亡且無子嗣；另劉連素貞繼承開始前於六十
      一年十二月二十日死亡，其直系血親子○○、丑○○、癸○○、壬○○四人代
      位繼承，故連招治死亡後，其前開遺產由兩造共同繼承，應繼分如附表所示，
      並均已辦妥繼承登記，系爭共有物為兩造公同共有。
（二）原告於繼承登記後曾數度與被告協商共有物分割事宜，但各共有人末能達成分
      割之協議，因而訴請裁判分割。又系爭公同共有物土地及房屋之面積均極狹小
      ，且共有人人數眾多，其中又有多人常居海外，若以原物分割之方法由各共有
      人按應繼分分得，顯然有礙於各繼承人就系爭共有物之經濟上之利用，故請求
      准予變價分割，分割所得價金全部，按兩造之應繼分比例分配，爰依民法第八
      百二十三條第一項前段、第八百二十四條規定，提起本訴。
（三）對被告抗辯所為之陳述：
      否認代筆遺囑之真正。
三、證據：
    提出土地及建物登記謄本。
乙、被告方面：
一、被告丁○○部分：
（一）聲明：駁回原告之訴。
（二）陳述：
      被告並未辦理繼承登記，而系爭不動產被繼承人有遺囑，贈與孫子輩，故不得
      分割，且分割後亦應按遺囑分配。
（三）證據：
      提出遺囑；並聲請本院訊問證人梁木春。
二、被告庚○○、辛○○、丑○○未於最後言詞辯論期日到場，據其於前辯論期日所
    為之聲明及陳述如后：
    被告丁○○同意分割，被告辛○○、丑○○則聲明駁回原告之訴。
三、被告戊○○、己○○、子○○、癸○○、壬○○均未於言詞辯論期日到場，亦未
    提出準備書狀作何聲明或陳述。
    理    由
甲、程序方面：
    本件被告庚○○、辛○○、丑○○未於最後言詞辯論期日到場，被告戊○○、己○○、子○○、癸○○、壬○○未於言詞辯論期日到場，均核無民事訴訟法第三
    百八十六條各款所列情形，爰依原告之聲請，由其一造辯論而為判決。
乙、實體方面：
一、原告主張坐落於台北市○○區○○段六小段一八○、一八○之一地號土地，面積
    分別為一九三、三平方公尺，應有部分四分之一，及其上建號一一○，門牌號碼
    為台北市○○街八○巷二五之二號房屋所有權全部，面積一一八點六四平方公尺
    為兩造之被繼承人連招治所有，連招治於八十九年七月一日死亡，由兩造共同繼
    承系爭不動產之事實，業據提出所有權狀、繼承系統表、土地及建物登記謄本為
    證，且為被告庚○○、丁○○、辛○○、丑○○所不爭執，自堪信為真。本件兩
    造所爭執者在於？連招治之遺囑是否真正？如為真正，在遺囑未執行前，得否分
    割？
二、所謂代筆遺囑，係指由遺囑人指定三人以上之見證人，由遺囑人口授遺囑意旨，
    使見證人中之一人筆記、宣讀、講解、經遺囑人認可後，記明年、月、日，及代
    筆人之姓名，由見證人全體及遺囑人同行簽名，遺囑人不能簽名者，應按指印代
    之。民法第一千一百九十四條定有明文。經查，連招治於八十九年三月二十日指
    定訴外人梁木春、閻常州、吳美麗為見證人，由見證人之一梁木春筆記遺囑內容
    ，經遺囑人連招治及見證人簽名成立代筆遺囑，將其遺產於支付殯葬費用後分為
    九等份，由孫楊捷名、楊振飛、外孫黃柔榕、黃宸柏、平野英滋、夏杰民、夏安
    迪、李嘯宇、李詩宇等九人共同繼承，每人玖分之壹，並指定被告辛○○為遺囑
    執行人之事實，有被告丁○○提出之遺囑可證（見本院卷第六六至第六七頁）；
    而前開遺囑係經由遺囑人即連招治口述遺囑內容，由梁木春根據口述內容製作，
    除梁木春外，並有閻常州、吳美麗在場見證，連招治在立遺囑時精神狀況很好，
    並未受到其他親屬影響，立遺囑人並親自在遺囑上簽名及蓋指印等情，亦據證人
    即遺囑代筆人梁木春證述在卷（見本院卷第二○六至第二○七頁），被告辯稱連
    招治之遺囑未經三人見證，不生遺囑效力云云，並無可採。
三、按繼承人自繼承開始時，繼承被繼繼承人財產上之一切權利、義務，固為民法第
    一千一百四十八條前段所明定。但民法因欲對遺囑內容之行為，能付諸實現，禁
    止繼承人為與遺囑有關之遺產處分。故於同法第一千二百十六條規定，繼承人於
    遺囑執行人執行職務中，不得處分與遺囑有關之遺產，並不得妨害其職務之執行
    。而所謂遺囑執行人執行職務中，不限於遺囑執行人現實已就任，縱令尚未選定
    、指定或就任，繼承人亦不得處分與遺囑有關之財產。系爭兩造公同共有如附表
    所示之不動產，既為連招治之遺產，而連招治已將其全部財產遺贈予其孫及外孫
    共九人，已如前述，原告依民法第八百二十三條第一項前段、第八百二十四條第
    二項規定，請求分割共有物，因分割為處分行為，而遺囑執行人辛○○又不同意
    分割，則原告依前開規定，請求分割共有物，即無理由，應予駁回。
四、結論：
    原告之訴為無理由，依民事訴訟法第三百八十五條第一項、七十八條，判決如主
    文。
中      華      民      國    九十二    年       三     月      十四    日
                                            民事第五庭法      官  吳素勤
右為正本係照原本作成
如對本判決上訴，須於判決送達後廿日內向本院提出上訴狀
中      華      民      國    九十一    年     十一     月    二十七    日
~B法院書記官  曾寶生


司法院資訊處製作；財團法人民間司法改革基金會備份。
